---
title: "Métricas globales de red: conectancia y anidamiento"
editor: source
engine: knitr
---

## Métricas globales

Hasta ahora describimos **especies individuales**; ahora buscamos describir la **arquitectura de la red completa** mediante las siguientes métricas:

- Conectancia
- Anidamiento
- Especialización
- Modularidad


<!--
## Aspectos sobre la red...

| Métrica | Pregunta estructural |
|---|---|
| **Conectancia** $\mathcal{C}$ | ¿Qué fracción de las interacciones *posibles* está presente? |
| **Anidamiento** $\mathrm{NODF}$ | ¿Los socios de las especies especialistas son subconjuntos de los de las generalistas? |
| **Especialización** $H_2'$ | En una red ponderada, ¿qué tan concentradas o selectivas son las interacciones, una vez considerados los marginales? |
| **Modularidad** $Q_B$ | ¿Existen grupos con interacción preferente hacia adentro del mismo módulo? |
-->

Dos redes pueden tener la misma conectancia y, aun así, una ser anidada y la otra modular.
Por eso ninguna métrica por sí sola agota la estructura de la red.

## ¿Qué mide la "conectancia"

La **conectancia** es la proporción de interacciones que sí aparecen en la red, en relación con todas aquellas interacciones potenciales.

<!-- 3. **Anidamiento**: especialistas como subconjuntos de generalistas; índice $\mathrm{NODF}$.
4. **Especialización cuantitativa**: significado e interpretación de $H_2'$.
5. **Modularidad**: bloques o módulos de interacción preferente.
-->


::: {.callout-note title="Definición"}
Para una matriz **bipartita binaria** $B\in\{0,1\}^{p\times q}$, la **conectancia** es
$$
\mathcal{C} = \frac{|E|}{p\,q}=\frac{1}{p\,q}\sum_{i=1}^{p}\sum_{j=1}^{q} B_{ij}\in[0,1].
$$
:::

Podemos distinguir los dos casos extremos:

* $\mathcal{C}=1$: La matriz llena de "unos", indicando que todas las interacciones posibles entre nodos están presentes.
* $\mathcal{C}=0$: La matriz llena de "ceros", indicando que no existe interacción alguna.

Observemos que un $\mathcal{C}$ cercano a 0 indica que la red es muy **dispersa**.

**En redes ponderadas:** la conectancia suele calcularse sobre la versión **binarizada** de la matriz.


**Observación:**

La conectancia captura la **densidad de enlaces** de la red bipartita. Indica cuán densa es la red, pero no si la red está organizada en un patrón triangular (anidamiento) o en bloques (modularidad).

No distingue una red con muchas interacciones débiles de otra con pocas interacciones muy intensas; para eso se requieren medidas ponderadas. Debe interpretarse con cuidado, ya que depende del tamaño de la red y de cuántas interacciones fueron detectadas por el muestreo.

La conectancia es una buena primera descripción, pero no basta para caracterizar la **arquitectura interna** de una red.

::: {.callout-warning title="Ejemplo"}
Consideremos el siguiente grafo bipartito con particiones $V_1=\{1,2,3\}$ y $V_2=\{4,5,6\}$, junto con su respectiva matriz bipartita binaria (bloque $B$):

```{tikz}
%| echo: false
%| fig-align: center
%| out-width: "75%"
\usetikzlibrary{arrows.meta}
\tikzset{
  base/.style={circle, draw, thick, minimum size=6mm, inner sep=0pt, font=\small},
  nodo/.style={base, fill=blue!15},
  edge/.style={thick}
}
\begin{tikzpicture}[>=Latex]
  % --- Lado Izquierdo: Grafo Bipartito ---
  \begin{scope}
    % Conjunto U
    \node[nodo] (1) at (-1.5, 1) {1};
    \node[nodo] (2) at (-1.5, 0) {2};
    \node[nodo] (3) at (-1.5, -1) {3};
    
    % Conjunto V
    \node[nodo] (4) at (1.5, 1) {4};
    \node[nodo] (5) at (1.5, 0) {5};
    \node[nodo] (6) at (1.5, -1) {6};
    
    % Aristas basadas en los unos de la matriz
    \draw[edge] (1)--(4);
    \draw[edge] (1)--(5);
    \draw[edge] (2)--(5);
    \draw[edge] (3)--(4);
    \draw[edge] (3)--(6);
  \end{scope}
  
  % --- Lado Derecho: Matriz B ---
  \begin{scope}[xshift=4.5cm, yshift=0cm]
    \node[right] at (0,0) {
      $B = \begin{array}{c|ccc}
         & 4 & 5 & 6 \\ \hline
       1 & 1 & 1 & 0 \\
       2 & 0 & 1 & 0 \\
       3 & 1 & 0 & 1
      \end{array}$
    };
  \end{scope}
\end{tikzpicture}
```
En este caso, tenemos $p=3$ vértices en el primer conjunto (renglones de $B$), $q=3$ vértices en el segundo conjunto (columnas de $B$), y observamos $|E|=5$ aristas (que coincide precisamente con la cantidad de "unos" en la matriz $B$).

Por lo tanto, la conectancia de la red es:$$\mathcal{C}=\frac{|E|}{p\,q}=\frac{5}{3 \times 3} = \frac{5}{9}\approx 0.56.$$
:::

## Ejemplo: conectancia en una red planta--polinizador

Consideremos la red:

:::: {.columns}
::: {.column width="50%"}

```{tikz}
%| echo: false
%| fig-align: center
\usetikzlibrary{arrows.meta}
\tikzset{
  base/.style={circle, draw, thick, minimum size=7mm, inner sep=0pt},
  nodo/.style={base, fill=blue!15},
  planta/.style={base, fill=green!30},
  animal/.style={base, fill=brown!40},
  edge/.style={thick},
  lab/.style={font=\small\bfseries}
}
\begin{tikzpicture}[>=Latex, node distance=0.8cm, scale=0.9]
  \node[lab] at (-2.2,1.9) {Plantas};
  \node[lab] at ( 2.2,1.9) {Polinizadores};

  \node[planta] (p1) at (-2, 1.1) {$p_1$};
  \node[planta] (p2) at (-2, 0.3) {$p_2$};
  \node[planta] (p3) at (-2,-0.5) {$p_3$};
  \node[planta] (p4) at (-2,-1.3) {$p_4$};

  \node[animal] (a1) at ( 2, 0.7) {$a_1$};
  \node[animal] (a2) at ( 2,-0.1) {$a_2$};
  \node[animal] (a3) at ( 2,-0.9) {$a_3$};

  \draw[edge] (p1)--(a1);
  \draw[edge] (p1)--(a2);
  \draw[edge] (p2)--(a2);
  \draw[edge] (p2)--(a3);
  \draw[edge] (p3)--(a2);
  \draw[edge] (p4)--(a3);
\end{tikzpicture}
```
:::

::: {.column width="50%"}
$$
\begin{array}{c|ccc}
   & a_1 & a_2 & a_3 \\ \hline
p_1& 1   & 1   & 0\\
p_2& 0   & 1   & 1\\
p_3& 0   & 1   & 0\\
p_4& 0   & 0   & 1
\end{array}
$$
:::
::::

se tiene:

* $p=4$ plantas,
* $q=3$ polinizadores,
* $|E|=6$ interacciones observadas

por lo que la conectancia es:

$$
\mathcal{C}=\frac{|E|}{p\,q}=\frac{6}{4\cdot 3}=\frac{6}{12}=0.5.
$$

::: {.callout-tip title="Interpretación"}
Se realiza la mitad de las interacciones potenciales planta--polinizador de esta red.

:::


## En R con `bipartite`: conectancia

```{r}
#| message: false
#| warning: false


library(bipartite)

# Consideramos la red planta-polinizador del ejemplo anterior

web <- matrix(c(
  1, 1, 0,
  0, 1, 1,
  0, 1, 0,
  0, 0, 1
), nrow = 4, byrow = TRUE,
   dimnames = list(c("p1","p2","p3","p4"),
                   c("a1","a2","a3")))

# Calcular la conectancia con bipartite
networklevel(web, index = "connectance")   # 0.5
```


<!--
De paso, esta red
tiene un anidamiento intermedio:

```{r}
networklevel(web, index = "NODF")   # 50  (ni permutación ni triangular perfecta)
```

-->

## ¿Qué mide el "anidamiento"?

El NODF mide el promedio del porcentaje de contactos compartidos entre pares ordenados por grado decreciente, tomando como referencia el grado del nodo menos conectado de cada par.

Intuitivamente, una red está **anidada** si al ordenar renglones y columnas por grado decreciente, los socios de las especies especialistas tienden a ser **subconjuntos** de los socios de las generalistas.


```{tikz}
%| echo: false
%| fig-align: center
\usetikzlibrary{arrows.meta}
\tikzset{
  lab/.style={font=\small\bfseries}
}
\begin{tikzpicture}[scale=0.72]
% Matriz anidada
\node[lab] at (1.6,4.4) {Patrón anidado};
\draw[step=0.8cm, gray!40, thin] (0,0) grid (3.2,4.0);
\draw[thick] (0,0) rectangle (3.2,4.0);
\fill[green!40] (0.0,3.2) rectangle (0.8,4.0);
\fill[green!40] (0.8,3.2) rectangle (1.6,4.0);
\fill[green!40] (1.6,3.2) rectangle (2.4,4.0);
\fill[green!40] (2.4,3.2) rectangle (3.2,4.0);
\fill[green!40] (0.0,2.4) rectangle (0.8,3.2);
\fill[green!40] (0.8,2.4) rectangle (1.6,3.2);
\fill[green!40] (1.6,2.4) rectangle (2.4,3.2);
\fill[green!40] (0.0,1.6) rectangle (0.8,2.4);
\fill[green!40] (0.8,1.6) rectangle (1.6,2.4);
\fill[green!40] (0.0,0.8) rectangle (0.8,1.6);

% Matriz no anidada
\begin{scope}[xshift=6.0cm]
\node[lab] at (1.6,4.4) {Patrón no anidado};
\draw[step=0.8cm, gray!40, thin] (0,0) grid (3.2,4.0);
\draw[thick] (0,0) rectangle (3.2,4.0);
\fill[brown!40] (0.0,3.2) rectangle (0.8,4.0);
\fill[brown!40] (2.4,3.2) rectangle (3.2,4.0);
\fill[brown!40] (0.8,2.4) rectangle (1.6,3.2);
\fill[brown!40] (1.6,2.4) rectangle (2.4,3.2);
\fill[brown!40] (0.0,1.6) rectangle (0.8,2.4);
\fill[brown!40] (2.4,0.8) rectangle (3.2,1.6);
\fill[brown!40] (1.6,0.0) rectangle (2.4,0.8);
\end{scope}
\end{tikzpicture}

```


## Anidamiento (NODF)

:::: {.callout-note title="Definición"}

Consideremos un **grafo bipartito**. Sea $B\in\{0,1\}^{p\times q}$ la matriz binaria **ordenada** por grado decreciente en renglones y columnas. Sean:

:::: {.columns}
::: {.column width="54%"}
**Renglones**

* Grados: $k_i=\sum_{\alpha=1}^{q} B_{i\alpha}$.
* Solapamiento entre renglones $i<j$:
  $$
  O^{(r)}_{ij}=\sum_{\alpha=1}^{q} B_{i\alpha}B_{j\alpha}.
  $$
* Contribución anidada del par:
  $$
  N^{(r)}_{ij}=
  \begin{cases}
  100\,\dfrac{O^{(r)}_{ij}}{k_j}, & k_i>k_j,\\[0.6ex]
  0, & k_i\le k_j.
  \end{cases}
  $$
:::

::: {.column width="46%"}
**Columnas**

* Grados: $h_{\alpha}=\sum_{i=1}^{p} B_{i\alpha}$.
* Solapamiento entre columnas $\alpha<\beta$:
  $$
  O^{(c)}_{\alpha\beta}=\sum_{i=1}^{p} B_{i\alpha}B_{i\beta}.
  $$
* Contribución anidada del par:
  $$
  N^{(c)}_{\alpha\beta}=
  \begin{cases}
  100\,\dfrac{O^{(c)}_{\alpha\beta}}{h_{\beta}}, & h_{\alpha}>h_{\beta},\\[0.6ex]
  0, & h_{\alpha}\le h_{\beta}.
  \end{cases}
  $$
:::
::::

El índice **NODF** (*Nestedness based on Overlap and Decreasing Fill*) promedia las contribuciones de renglones y columnas:
$$
\mathrm{NODF}=
\frac{\displaystyle\sum_{i<j} N^{(r)}_{ij}+\sum_{\alpha<\beta} N^{(c)}_{\alpha\beta}}
{\displaystyle \binom{p}{2}+\binom{q}{2}}
\in[0,100].
$$
::::

* $\mathrm{NODF}=100$: anidamiento perfecto.
* $\mathrm{NODF}=0$: ausencia de solapamiento anidado entre pares con grado decreciente.

**Observación:**

Es importante notar que reordenar renglones y columnas por grado decreciente sirve para **visualizar** el patrón triangular del anidamiento, pero **el valor de NODF no depende del orden**: la fórmula recorre todos los pares y para cada uno compara el grado
mayor con el menor. Un mismo conjunto de interacciones da el mismo NODF sin
importar cómo se dibuje la matriz. 

**En la versión ponderada** el orden solo interviene para *desempatar* pares con igual número de socios.



::: {.callout-tip title="En ecología"}
En términos ecológicos: NODF pregunta, para cada par «generalista–especialista»,
qué fracción de los socios del especialista son también socios del generalista.
Un anidamiento alto describe una red con un **núcleo de generalistas que se
interconectan** y una **periferia de especialistas** que interactúan con
subconjuntos de ese núcleo —una arquitectura que suele asociarse a mayor
robustez frente a extinciones aleatorias.
:::

::: {.callout-warning title="Ejemplo"}

:::: {.columns}
::: {.column width="33%"}
**Anidamiento perfecto**
$$
\begin{pmatrix}
1&1&1\\
1&1&0\\
1&0&0
\end{pmatrix}
$$
$$
\mathrm{NODF}=100
$$
Cada par admisible comparte exactamente los contactos del miembro menos conectado.
:::

::: {.column width="33%"}
**Identidad / permutación**
$$
\begin{pmatrix}
1&0&0\\
0&1&0\\
0&0&1
\end{pmatrix}
$$
$$
\mathrm{NODF}=0
$$
No aparecen subconjuntos: cada especialista usa un socio distinto.
:::

::: {.column width="33%"}
**Matriz llena**
$$
\begin{pmatrix}
1&1&1\\
1&1&1\\
1&1&1
\end{pmatrix}
$$
$$
\mathrm{NODF}=0 \;\;\text{(degenerado)}
$$
Todos los grados son iguales, así que ningún par cumple la condición de
*decreasing fill* ($k_i>k_j$): cada contribución es $0$ y la fórmula devuelve
$0$. El valor existe, pero **no es informativo**: no hay especialistas ni
generalistas que comparar, de modo que el anidamiento no es un descriptor
significativo de esta red.
:::
::::
:::

<!--
## 3.3 Especialización cuantitativa ($H_2'$)

La conectancia ignora la **intensidad** de los enlaces.
Para capturar especialización a nivel de toda la red necesitamos una medida **ponderada**.

:::: {.columns}
::: {.column width="50%"}
**Misma disponibilidad, uso difuso**
$$
W_1=
\begin{pmatrix}
5 & 5\\
5 & 5
\end{pmatrix}
$$
:::
::: {.column width="50%"}
**Misma disponibilidad, uso selectivo**
$$
W_2=
\begin{pmatrix}
10 & 0\\
0 & 10
\end{pmatrix}
$$
:::
::::

En ambas matrices, los totales por fila y por columna son los mismos.
La diferencia es **cómo** se distribuyen las interacciones: en $W_2$ cada especie concentra su actividad en un solo socio.

::: {.callout-note title="Conclusión"}
$W_2$ representa una red más **especializada** que $W_1$, aunque sus marginales coincidan.

:::

## $H_2$ y $H_2'$

Sea $W=(w_{ij})\in\mathbb{R}_{\ge 0}^{p\times q}$ una matriz **ponderada**, y sea
$$
m=\sum_{i=1}^{p}\sum_{j=1}^{q} w_{ij},
\qquad
 p_{ij}=\frac{w_{ij}}{m}.
$$

La **diversidad bidimensional de Shannon** es
$$
H_2=-\sum_{i=1}^{p}\sum_{j=1}^{q} p_{ij}\ln(p_{ij}),
$$
con la convención $0\ln 0=0$.

El índice **estandarizado** de especialización de red es
$$
H_2'=\frac{H_{2,\max}-H_2}{H_{2,\max}-H_{2,\min}}\in[0,1],
$$
donde $H_{2,\min}$ y $H_{2,\max}$ son los extremos de $H_2$ compatibles con los totales marginales observados.

::: {.callout-tip title="Interpretación"}
$H_2'\approx 0$: baja especialización de red.

$H_2'\approx 1$: alta especialización o fuerte partición de las interacciones.

:::

## $H_2'$: Fortalezas y limitaciones

* $H_2'$ es una medida **global y ponderada**: utiliza frecuencias de interacción, no solo presencia/ausencia.
* Su estandarización permite comparar redes con **distintos marginales**, evitando confundir especialización con abundancia o disponibilidad total.
* No debe interpretarse como una medida de densidad: dos redes con la misma conectancia pueden tener valores muy distintos de $H_2'$.

::: {.callout-note}
Su interpretación ecológica es más informativa en matrices **cuantitativas**. En matrices puramente binarias se pierde justamente la parte que hace a $H_2'$ interesante: la distribución de intensidades.

:::

---

## 3.4 Modularidad

Una red es **modular** si puede separarse en **módulos** o bloques de especies con interacción preferente entre sí y relativamente pocas interacciones entre módulos.

:::: {.columns}
::: {.column width="50%"}


[Espacio para el código TikZ]


:::
::: {.column width="50%"}
$$
\begin{array}{c|cccc}
   & a_1 & a_2 & a_3 & a_4 \\ \hline
p_1& 1 & 1 & 0 & 0\\
p_2& 1 & 1 & 0 & 0\\
p_3& 0 & 0 & 1 & 1\\
p_4& 0 & 0 & 1 & 1
\end{array}
$$
:::
::::

::: {.callout-tip}
Los módulos pueden reflejar compartimentación funcional, restricciones de rasgos, historia evolutiva o segregación espacial/temporal.

:::

## Modularidad bipartita de Barber

Sea $B=(B_{ij})\in\{0,1\}^{p\times q}$ la matriz bipartita, con
$$
k_i=\sum_{j=1}^{q} B_{ij},
\qquad
 d_j=\sum_{i=1}^{p} B_{ij},
\qquad
 m=\sum_{i=1}^{p}\sum_{j=1}^{q} B_{ij}.
$$

Si las filas se asignan a módulos $g_i$ y las columnas a módulos $h_j$, la modularidad bipartita es
$$
Q_B=\frac{1}{m}\sum_{i=1}^{p}\sum_{j=1}^{q}
\left(B_{ij}-\frac{k_i d_j}{m}\right)\delta(g_i,h_j),
$$
donde $\delta(g_i,h_j)=1$ si la fila $i$ y la columna $j$ están en el mismo módulo, y 0 en otro caso.

::: {.callout-note}
$Q_B$ compara las interacciones observadas **dentro de módulos** con las esperadas bajo un modelo nulo que preserva los grados de filas y columnas.

:::

## Modularidad: Fortalezas y precauciones

* $Q_B$ no es una propiedad de la matriz *sin más*: depende de una **partición en módulos** y de cómo se la optimiza.
* Un valor alto de $Q_B$ indica exceso de interacciones intra-módulo respecto al nulo basado en grados.
* La modularidad y el anidamiento describen patrones distintos: una red puede ser principalmente modular, principalmente anidada, o presentar señales de ambos.

::: {.callout-note}
En redes bipartitas, la modularidad debe calcularse sobre la estructura original de dos modos. Las proyecciones a un solo modo introducen enlaces inducidos por vecinos compartidos, lo que puede alterar artificialmente la detección de módulos.

:::

## Anidamiento y modularidad

:::: {.columns}
::: {.column width="50%"}
**Anidamiento**


[Espacio para el código TikZ]


Especialistas $\subset$ generalistas.
Patrón triangular tras ordenar por grado.
:::

::: {.column width="50%"}
**Modularidad**


[Espacio para el código TikZ]


Bloques densos separados por pocos enlaces entre bloques.
:::
::::

::: {.callout-tip}
$\mathrm{NODF}$ mira **subconjuntos y solapamiento**.
$Q_B$ mira **bloques y exceso intra-módulo** frente a un nulo.

:::

## Resumen de Métricas Globales

| Métrica | Rango | Mide | Tipo de dato |
|---|---|---|---|
| **Conectancia** $\mathcal{C}$ | $[0,1]$ | Densidad de interacciones realizadas | Binario |
| **NODF** | $[0,100]$ | Solapamiento anidado con grado decreciente | Binario |
| **Especialización** $H_2'$ | $[0,1]$ | Especialización cuantitativa de la red | Ponderado |
| **Modularidad** $Q_B$ | Variable | Exceso de enlaces intra-módulo respecto a un nulo de grados | Binario / bipartito |

::: {.callout-note}
Estas métricas son **complementarias**: ninguna resume por sí sola toda la organización de una red bipartita ecológica.

:::
-->

## Ejemplo: NODF en la red planta--polinizador

Retomamos la red planta-polinizador y su matriz binaria, ordenada por grado decreciente:

:::: {.columns}
::: {.column width="42%"}
```{tikz}
%| echo: false
%| fig-align: center
\usetikzlibrary{arrows.meta}
\tikzset{
  base/.style={circle, draw, thick, minimum size=7mm, inner sep=0pt},
  planta/.style={base, fill=green!30},
  animal/.style={base, fill=brown!40},
  edge/.style={thick}, lab/.style={font=\small\bfseries}
}
\begin{tikzpicture}[>=Latex, scale=0.9]
  \node[lab] at (-2,1.9) {Plantas};
  \node[lab] at ( 2,1.9) {Polinizadores};
  \node[planta] (p1) at (-2, 1.1) {$p_1$};
  \node[planta] (p2) at (-2, 0.3) {$p_2$};
  \node[planta] (p3) at (-2,-0.5) {$p_3$};
  \node[planta] (p4) at (-2,-1.3) {$p_4$};
  \node[animal] (a1) at ( 2, 0.7) {$a_1$};
  \node[animal] (a2) at ( 2,-0.1) {$a_2$};
  \node[animal] (a3) at ( 2,-0.9) {$a_3$};
  \draw[edge] (p1)--(a1);
  \draw[edge] (p1)--(a2);
  \draw[edge] (p2)--(a2);
  \draw[edge] (p2)--(a3);
  \draw[edge] (p3)--(a2);
  \draw[edge] (p4)--(a3);
\end{tikzpicture}
```
:::
::: {.column width="58%"}
$$
\begin{array}{c|ccc|c}
 B & a_2 & a_3 & a_1 & k_i\\ \hline
p_1& 1 & 0 & 1 & 2\\
p_2& 1 & 1 & 0 & 2\\
p_3& 1 & 0 & 0 & 1\\
p_4& 0 & 1 & 0 & 1\\ \hline
h_\alpha & 3 & 2 & 1 &
\end{array}
$$
:::
::::

**Contribuciones por renglones** (solo cuentan los pares con $k_i>k_j$):

| Par | Solapamiento | $N^{(r)}$ |
|:--:|:--:|:--:|
| $(p_1,p_3)$ | $\{a_2\}$ | $100\cdot 1/1=100$ |
| $(p_2,p_3)$ | $\{a_2\}$ | $100\cdot 1/1=100$ |
| $(p_2,p_4)$ | $\{a_3\}$ | $100\cdot 1/1=100$ |
| $(p_1,p_4)$ | $\varnothing$ | $0$ |

(los pares $(p_1,p_2)$ y $(p_3,p_4)$ tienen igual grado y no aportan). Suma de renglones $=300$.

**Contribuciones por columnas:**

| Par | Solapamiento | $N^{(c)}$ |
|:--:|:--:|:--:|
| $(a_2,a_1)$ | $\{p_1\}$ | $100\cdot 1/1=100$ |
| $(a_2,a_3)$ | $\{p_2\}$ | $100\cdot 1/2=50$ |
| $(a_3,a_1)$ | $\varnothing$ | $0$ |

Suma de columnas $=150$. Por lo tanto

$$
\mathrm{NODF}=\frac{300+150}{\binom{4}{2}+\binom{3}{2}}=\frac{450}{9}=50.
$$

::: {.callout-tip title="Interpretación ecológica"}
Un valor intermedio ($\mathrm{NODF}=50$): la red muestra **algo** de anidamiento
—los especialistas $p_3$ y $p_4$ visitan a polinizadores ($a_2$, $a_3$) que también
usan las generalistas—, pero no es una jerarquía perfecta: $p_1$ y $p_4$ no
comparten socios, y $a_1$ queda aparte. Ni permutación ($0$) ni triangular
perfecta ($100$).
:::

## En R con `bipartite`: NODF

```{r}
#| message: false
#| warning: false

library(bipartite)

# Consideramos la red planta-polinizador del ejemplo anterior

web <- matrix(c(
  1, 1, 0,
  0, 1, 1,
  0, 1, 0,
  0, 0, 1
), nrow = 4, byrow = TRUE,
   dimnames = list(c("p1","p2","p3","p4"),
                   c("a1","a2","a3")))

# Calcular el índice NODF con bipartite
networklevel(web, index = "NODF")   # 50
```

`bipartite` ordena internamente la matriz por *decreasing fill*, pero como mencionamos, el **valor no depende del orden**.

## NODF ponderado (weighted NODF)

:::{.callout-note title="Definición"}
Sea $W=(w_{ij})\in\mathbb{R}_{\ge 0}^{p\times q}$ la matriz bipartita ponderada de un **grafo bipartito**.

Definimos **la matriz binaria asociada**
$$
B=(b_{ij}),\qquad b_{ij}=\mathbf{1}_{\{w_{ij}>0\}}.
$$

**Ordenamiento.**
Para calcular el NODF ponderado, primero se ordenan renglones y columnas por **número de socios** en orden decreciente; en caso de empate, se rompe el empate por la **suma de pesos** del renglón o columna.

**Contribución de un par de renglones**
Si los renglones $i$ y $j$ satisfacen
$$
k_i^{(r)} > k_j^{(r)} > 0,
\qquad
k_i^{(r)}=\sum_{\ell=1}^q b_{i\ell},
$$
entonces su contribución ponderada es
$$
N_{ij}^{(r,w)}
=
\frac{1}{k_j^{(r)}}
\sum_{\ell=1}^q
\mathbf{1}_{\{\,w_{i\ell}>w_{j\ell}>0\,\}}.
$$

Análogamente, para columnas $u,v$ con
$$
k_u^{(c)} > k_v^{(c)} > 0,
$$
se define
$$
N_{uv}^{(c,w)}
=
\frac{1}{k_v^{(c)}}
\sum_{m=1}^p
\mathbf{1}_{\{\,w_{mu}>w_{mv}>0\,\}}.
$$


Índice global ponderado:
$$
\mathrm{WNODF}
=
100\,
\frac{
\sum_{i<j} N_{ij}^{(r,w)}+\sum_{u<v} N_{uv}^{(c,w)}
}{
\binom{p}{2}+\binom{q}{2}
}.
$$
:::

El valor es grande cuando, además del patrón anidado binario, las especies más generalistas tienden a tener **interacciones más intensas** que las menos generalistas sobre los socios que comparten.

<!--
El **WNODF** es la versión **cuantitativa** del NODF: combina la idea de *solapamiento* entre socios con la condición de *decreasing fill*, pero incorporando además la **intensidad** de las interacciones.
-->

**Observación:**

En general
$$
\mathrm{WNODF}(W)\neq \mathrm{NODF}(\mathbf{1}_{\{W>0\}})
$$
Es decir, WNODF **no se obtiene simplemente binarizando la matriz y calculando luego el NODF usual**.

El WNODF *exige* que, además del patrón binario, la generalista pese
**estrictamente más** sobre los socios compartidos. Por eso, en general,
$\mathrm{WNODF}(W)\neq \mathrm{NODF}(\mathbf{1}_{\{W>0\}})$.


<!--
El WNODF es alto cuando:

* las especies con menos socios interactúan con subconjuntos de los socios de las más generalistas; y
* sobre esos socios compartidos, las especies más generalistas tienden a presentar **mayores pesos de interacción**.
-->

::: {.callout-warning title="Ejemplo"}
Las dos matrices $W_a$ y $W_b$ tienen **el mismo patrón binario** (y por tanto el mismo
$\mathrm{NODF}=100$), pero pesos distintos:

:::: {.columns}
::: {.column width="50%"}
**Pesos que respetan el anidamiento**
$$
W_a=\begin{pmatrix} 3 & 2\\ 1 & 0\end{pmatrix},
\qquad \mathrm{WNODF}=100.
$$
Sobre el socio compartido, la generalista (renglón 1) tiene **más** peso
($3>1$).
:::
::: {.column width="50%"}
**Pesos iguales sobre el socio compartido**
$$
W_b=\begin{pmatrix} 2 & 2\\ 2 & 0\end{pmatrix},
\qquad \mathrm{WNODF}=0.
$$
En el socio compartido los pesos empatan ($2\not> 2$), así que no hay anidamiento
*ponderado*.
:::
::::

:::

## Ejemplo: WNODF en la red planta--polinizador

Ahora ponemos **pesos** (número de visitas) sobre la misma red planta-polinizador:

:::: {.columns}
::: {.column width="42%"}
```{tikz}
%| echo: false
%| fig-align: center
\usetikzlibrary{arrows.meta}
\tikzset{
  base/.style={circle, draw, thick, minimum size=7mm, inner sep=0pt},
  planta/.style={base, fill=green!30},
  animal/.style={base, fill=brown!40},
  edge/.style={thick}, lab/.style={font=\small\bfseries},
  peso/.style={fill=white, inner sep=1pt, font=\scriptsize}
}
\begin{tikzpicture}[>=Latex, scale=0.95]
  \node[lab] at (-2,1.9) {Plantas};
  \node[lab] at ( 2,1.9) {Polinizadores};
  \node[planta] (p1) at (-2, 1.1) {$p_1$};
  \node[planta] (p2) at (-2, 0.3) {$p_2$};
  \node[planta] (p3) at (-2,-0.5) {$p_3$};
  \node[planta] (p4) at (-2,-1.3) {$p_4$};
  \node[animal] (a1) at ( 2, 0.7) {$a_1$};
  \node[animal] (a2) at ( 2,-0.1) {$a_2$};
  \node[animal] (a3) at ( 2,-0.9) {$a_3$};
  \draw[edge] (p1)--(a1) node[peso,pos=0.5]{3};
  \draw[edge] (p1)--(a2) node[peso,pos=0.5]{5};
  \draw[edge] (p2)--(a2) node[peso,pos=0.5]{4};
  \draw[edge] (p2)--(a3) node[peso,pos=0.5]{2};
  \draw[edge] (p3)--(a2) node[peso,pos=0.5]{2};
  \draw[edge] (p4)--(a3) node[peso,pos=0.5]{3};
\end{tikzpicture}
```
:::
::: {.column width="58%"}
$$
W=\begin{array}{c|ccc}
   & a_1 & a_2 & a_3 \\ \hline
p_1& 3 & 5 & 0\\
p_2& 0 & 4 & 2\\
p_3& 0 & 2 & 0\\
p_4& 0 & 0 & 3
\end{array}
$$
:::
::::

Solo aportan los pares en que, sobre el socio compartido, la generalista pesa
**estrictamente más**:

| Renglones | aporta | | Columnas | aporta |
|:--:|:--:|---|:--:|:--:|
| $(p_1,p_3)$: $5>2$ | $1/1=1$ | | $(a_2,a_1)$: $5>3$ | $1/1=1$ |
| $(p_2,p_3)$: $4>2$ | $1/1=1$ | | $(a_2,a_3)$: $4>2$ | $1/2=0.5$ |
| $(p_2,p_4)$: $2\not>3$ | $0$ | | $(a_3,a_1)$: sin socio | $0$ |

$$
\mathrm{WNODF}=100\cdot\frac{(1+1)+(1+0.5)}{\binom{4}{2}+\binom{3}{2}}
=100\cdot\frac{3.5}{9}\approx 38.9.
$$

::: {.callout-tip title="Interpretación ecológica"}
El WNODF ($\approx 38.9$) es **menor** que el NODF binario ($=50$). Esto se debe a que sobre el socio compartido $a_3$, la especialista $p_4$ interactúa más intensamente ($3$) que la generalista $p_2$ ($2$). Es decir, aunque el *patrón* de presencias esté algo anidado, las *intensidades* no siguen del todo la jerarquía generalista–especialista. Por eso conviene reportar ambos: el binario resume el patrón; el ponderado, si las **intensidades** lo acompañan.
:::

## En R con paquetería: WNODF

```{r}
#| message: false
#| warning: false

# Consideramos la red ponderada planta-polinizador del ejemplo anterior
Wt <- matrix(c(
  3, 5, 0,
  0, 4, 2,
  0, 2, 0,
  0, 0, 3
), nrow = 4, byrow = TRUE,
   dimnames = list(c("p1","p2","p3","p4"), c("a1","a2","a3")))

# Calcular NODF y WNODF
networklevel(Wt, index = c("NODF", "weighted NODF")) # NODF = 50 (sobre la binarizada)  ;  weighted NODF ≈ 38.9
```

El `weighted NODF` ($\approx 38.9$) queda por debajo del `NODF` binario ($=50$) lo que confirma que binarizar y luego calcular NODF **no** es lo mismo que el WNODF, y que aquí las intensidades no siguen del todo la jerarquía generalista–especialista.

En la implementación usada por `bipartite`, el cálculo se apoya en `vegan::nestednodf`: la matriz se ordena por frecuencias marginales (y, en la versión ponderada, los empates se rompen por abundancia total).


<!--
## `bipartite`: conectancia y NODF

| Métrica | Función de R |
|---|---|
| Conectancia | `networklevel(web, index='connectance')` |
| $\mathrm{NODF}$ | `networklevel(web, index='NODF')` |
| NODF ponderado | `networklevel(web, index='weighted NODF')` |

::: {.callout-note}
$\mathrm{NODF}$ en `bipartite` se evalúa sobre la matriz **ordenada por decreasing fill**.

:::

---


::: {.callout-tip}
$\mathrm{NODF}$ debe alcanzar 100 en la triangular perfecta y 0 en una permutación sin solapamiento anidado.

:::
-->

## NODF: limitaciones y casos degenerados

* Si $p<2$ o $q<2$, no existen pares de renglones o columnas que comparar.
* Si la matriz es **vacía** (puros ceros) o **completamente llena** (puros unos), el índice deja de ser útil como descriptor de anidamiento.
* Si muchos renglones o columnas tienen **el mismo grado**, esas parejas no aportan por la condición de *decreasing fill*; la métrica puede subestimar estructura.
* En matrices con pesos conviene distinguir entre **NODF binario** y **NODF ponderado** ya que no responden exactamente a la misma pregunta.

<!-- 
::: {.callout-tip title="En R"}
`networklevel(web, index='NODF')` calcula el NODF binario global.

`networklevel(web, index='weighted NODF')` agrega la versión ponderada.

Si la matriz ponderada está llena y se quiere explotar el orden por abundancia, el complemento es `nest.smdm(web, weighted=TRUE, decreasing='abund')`.

:::
-->

## Resumen en contexto biológico
::: {.callout-tip title="🍃 ¿qué pregunta sobre la comunidad responde cada métrica?"}
| Métrica de red | Pregunta estructural sobre la comunidad |
|---|---|
| Conectancia $\mathcal{C}$ | ¿Qué fracción de las interacciones *posibles* realmente ocurre? (densidad) |
| Anidamiento $\mathrm{NODF}$ | ¿Los socios de las especies especialistas son subconjuntos de los de las generalistas? (núcleo–periferia) |
| NODF ponderado (WNODF) | Lo mismo, pero pesando además la **intensidad** de las interacciones |

Ninguna métrica por sí sola agota la estructura de la red. La **especialización $H_2'$**
y la **modularidad $Q_B$** completarán este panorama.
:::

