---
title: "Métricas locales y análisis de redes: grado, cercanía, intermediación"
editor: source
engine: knitr
---

<!-- 
## Objetivos

1. Entender qué significa "ser importante" en una red y por qué existen múltiples centralidades.
2. Definir y calcular las centralidades: $C_D$ (grado), $C_C$ (cercanía), $C_B$ (intermediación), y centralidad de vector propio.
3. Interpretar cada métrica en redes ecológicas de interacción (planta--polinizador, hospedero--parásito, tróficas).
4. Identificar fortalezas, limitaciones y cuándo conviene usar cada medida.

-->

<!-- 
## Temas

1. **Elementos previos**: notación, distancias, caminos más cortos, matrices.
2. **Conceptos centrales**: $C_D$, $C_C$, $C_B$ y vector propio.
3. **Ejemplos**: cálculo e interpretación ecológica.
4. **Ejercicios**: problemas para resolver.


## Motivación ecológica: "especies importantes"

En ecología de redes solemos preguntarnos:

* ¿Qué especies son **generalistas** (muchas interacciones) vs **especialistas**?
* ¿Qué especies conectan **módulos** o **grupos funcionales**?
* ¿Qué especies están en el **núcleo** de la red, sosteniendo la cohesión global?
* Si una especie desaparece, ¿qué tanto cambia la **conectividad** o la **propagación** de perturbaciones?

> **Nota:** La "importancia" depende del mecanismo que nos interesa (contactos directos, accesibilidad global, rol de puente, influencia recursiva, etc.).


-->

## Medidas locales
Se analizan a continuación algunas medidas locales de red que estudian las características de un nodo:

- Centralidad de grado.
- Centralidad de cercanía.
- Centralidad de intermediación.

Estas medidas son **locales** pues asignan un valor a cada especie. Las medidas **globales** asignan un valor a la red completa.

## Qué mide una "centralidad"

Una **centralidad** es una función que asigna a cada nodo $v$ un número real (su "importancia"):
$$
C: V\to \mathbb{R}_{\ge 0},\qquad v\mapsto C(v).
$$
En estas notas analizaremos distintas centralidades. ¿En qué difieren estas métricas de centralidad?:

* La **centralidad de grado** mira solo socios directos.
* La **centralidad de cercanía** usa sumas de distancias al resto de la red.
* La **centralidad de intermediación** cuenta cuántas geodésicas pasan por un nodo.
* Estas ideas reaparecen al distinguir entre una red densa, anidada o modular.

**No hay una centralidad "mejor"**, cada definición formaliza un criterio distinto.

::: {.callout-tip title="En redes ecológicas"}
Distintas centralidades pueden sugerir distintos tipos de **especies clave**:

* generalistas (muchas interacciones),

* conectores entre grupos,

* especies "cercanas" a todas.

:::

## Centralidad de grado (Degree centrality)

::: {.callout-note title="Definición"}
En una red no ponderada, se define la **centralidad de grado** del nodo $v$ como:

$$
C_D(v)=\deg(v).
$$

:::


**Normalización frecuente** (para comparar redes de distinto tamaño, pero con el mismo orden $|V|=n$):
$$
C_D^{\mathrm{norm}}(v)=\frac{\deg(v)}{n-1}\in[0,1].
$$

::: {.callout-tip title="Normalización en redes bipartitas"}

La normalización $\deg(v)/(n-1)$ no se aplica en una red bipartita. En el caso
**bipartito**, como el caso planta-polinizador, una planta interactúa como máximo con las $q$ especies del otro gremio (y un animal con a lo más $p$ plantas), no con los $n-1$ vértices
restantes. Por eso se normaliza contra el tamaño del **gremio opuesto**:
$$
C_D^{\text{norm}}(p_i)=\frac{\deg(p_i)}{q}, \qquad
C_D^{\text{norm}}(a_j)=\frac{\deg(a_j)}{p}.
$$
Así ambos gremios quedan en $[0,1]$ y son comparables entre sí.

:::

**En redes ponderadas:** Si las aristas tienen pesos $w_{uv}\ge 0$ (frecuencia, visitas, etc.), se usan los pesos (o **fuerza**),
$$
s(v)=\sum_{u\sim v} w_{u\in N(v)}.
$$

**Observación:**

* $\deg(v)$ mide la *diversidad de socios (vecinos)*.

* $s(v)$ mide *intensidad total* (puede estar dominada por pocas interacciones muy fuertes).


::: {.callout-tip title="Interpretación del grado en redes ecológicas"}

En una red bipartita no ponderada, $C_D(v)$ mide cuántas especies del otro gremio interactúan con $v$. Por ejemplo en una red planta--polinizador,

* Planta con alto grado, indica polinizada por muchas especies.

* Polinizador con alto grado, indica visita muchas plantas (generalista).

:::


Esta misma cantidad reaparecerá como insumo del anidamiento
(NODF) y de la modularidad.

::: {.callout-warning title="Ejemplo"}

Consideremos el siguiente grafo:

```{tikz}
%| echo: false
%| fig-align: center
%| out-width: "80%"
\usetikzlibrary{arrows.meta}
\tikzset{
  base/.style={circle, draw, thick, minimum size=7mm, inner sep=0pt},
  nodo/.style={base, fill=blue!15}
}
\begin{tikzpicture}[>=Latex]
  % --- Grafo ---
  \begin{scope}
    \node[nodo] (1) at (0,0) {1};
    \node[nodo] (2) at (-1.3, 0.9) {2};
    \node[nodo] (3) at (-1.3,-0.9) {3};
    \node[nodo] (4) at (1.4, 0) {4};
    \node[nodo] (5) at (2.8, 0.6) {5};
    \draw[thick] (1)--(2);
    \draw[thick] (1)--(3);
    \draw[thick] (1)--(4);
    \draw[thick] (4)--(5);
  \end{scope}
  % --- Grados ---
  \begin{scope}[xshift=4.3cm, yshift=0.1cm]
    \node[align=left, right] at (0,0) {
      \textbf{Grados de los vértices:}\\[0.2cm]
      $\deg(1)=3$ \quad (vecinos: $2,3,4$)\\[0.1cm]
      $\deg(2)=1$ \quad (vecino: $1$)\\[0.1cm]
      $\deg(3)=1$ \quad (vecino: $1$)\\[0.1cm]
      $\deg(4)=2$ \quad (vecinos: $1,5$)\\[0.1cm]
      $\deg(5)=1$ \quad (vecino: $4$)
    };
  \end{scope}
\end{tikzpicture}
```

Observemos que $C_D(1)=3$ de modo que $1$ es el vértice "más central" por grado, mientras que los vértices $2,3,5$ son hojas ($\deg=1$). 

Como el grado solo mira la vecindad inmediata, de acuerdo a esta métrica el nodo $1$ es "popular" porque se conecta con muchos vecinos directamente.

:::


## Ejemplo: centralidad de grado en una red planta--polinizador

Consideremos la red bipartita (no ponderada) con plantas $\{p_1,p_2,p_3,p_4\}$ y polinizadores $\{a_1,a_2,a_3\}$.

```{tikz}
%| echo: false
%| fig-align: center
%| out-width: "85%"
\usetikzlibrary{arrows.meta}
\tikzset{
  base/.style={circle, draw, thick, minimum size=7mm, inner sep=0pt},
  nodo/.style={base, fill=blue!15},
  planta/.style={base, fill=green!30},
  animal/.style={base, fill=brown!40},
  edge/.style={thick}
}
\begin{tikzpicture}[>=Latex, node distance=0.8cm]
  % --- Lado Izquierdo: El Grafo Bipartito ---
  \begin{scope}
    % Plantas
    \node[planta] (p1) at (-2, 1.2) {$p_1$};
    \node[planta] (p2) at (-2, 0.4) {$p_2$};
    \node[planta] (p3) at (-2,-0.4) {$p_3$};
    \node[planta] (p4) at (-2,-1.2) {$p_4$};
    
    % Animales
    \node[animal] (a1) at ( 2, 0.8) {$a_1$};
    \node[animal] (a2) at ( 2, 0.0) {$a_2$};
    \node[animal] (a3) at ( 2,-0.8) {$a_3$};
    
    % Edges
    \draw[edge] (p1)--(a1);
    \draw[edge] (p1)--(a2);
    \draw[edge] (p2)--(a2);
    \draw[edge] (p2)--(a3);
    \draw[edge] (p3)--(a2);
    \draw[edge] (p4)--(a3);
  \end{scope}

  % --- Lado Derecho: Cálculos de grados ---
  \begin{scope}[xshift=3.5cm, yshift=0cm]
    \node[align=left, right] at (0,0) {
      \textbf{Cálculo de grados:}\\[0.2cm]
      $\bullet$ $\deg(p_1)=2$ (vecinos: $a_1,a_2$).\\[0.1cm]
      $\bullet$ $\deg(p_2)=2$ (vecinos: $a_2,a_3$).\\[0.1cm]
      $\bullet$ $\deg(p_3)=1$ (vecino: $a_2$).\\[0.1cm]
      $\bullet$ $\deg(p_4)=1$ (vecino: $a_3$).\\[0.1cm]
      $\bullet$ $\deg(a_1)=1$
(vecino: $p_1$).\\[0.1cm]
      $\bullet$ $\deg(a_2)=3$
(vecinos: $p_1, p_2,p_3$).\\[0.1cm]
      $\bullet$ $\deg(a_3)=2$
(vecinos: $p_2,p_4$).\\[0.1cm]
    };
  \end{scope}
\end{tikzpicture}
```

de modo que,
$$
C_D(a_2)=3,\qquad C_D(p_3)=1 = C_D(p_4).
$$


::: {.callout-tip title="Interpretación ecológica"}

Estas métricas indican que $a_2$ es el polinizador **más generalista** (se conecta con 3 plantas). Por otro lado, las plantas $p_3$ y $p_4$ son más vulnerables a la pérdida de sus socios directos.

:::

## En R con `bipartite`: grado

```{r}
#| message: false
#| warning: false

library(bipartite)

# La misma red del ejemplo (plantas en renglones, polinizadores en columnas)
web <- matrix(c(
  1, 1, 0,
  0, 1, 1,
  0, 1, 0,
  0, 0, 1
), nrow = 4, byrow = TRUE,
   dimnames = list(c("p1","p2","p3","p4"),
                   c("a1","a2","a3")))

# Se calcula el grado como el total marginal: 
# suma de renglón para plantas
rowSums(web)   # p1=2, p2=2, p3=1, p4=1

# suma de columna para polinizadores
colSums(web)   # a1=1, a2=3, a3=2

# Se calcula el grado ahora a nivel de especie usando bipartite:
specieslevel(web, index = "degree")
```

Podemos ver que el resultado coincide **exactamente** con los grados calculados a mano.


## Centralidad de cercanía (Closeness centrality)

::: {.callout-note title="Definición"}
En un grafo conexo, definimos la **centralidad de cercanía** del vértice $v$ como:

$$
C_C(v)=\frac{1}{\sum_{u\neq v} d(v,u)}.
$$

:::

**Normalización común**:

$$
C_C^{\mathrm{norm}}(v)=\frac{n-1}{\sum_{u\neq v} d(v,u)}\in(0,1].
$$

**Si el grafo no es conexo** algunas distancias son $\infty$, y $C_C$ no está definida. En este caso usamos como alternativa la **cercanía armónica**:

$$
C_{\mathrm{harm}}(v)=\sum_{u\neq v}\frac{1}{d(v,u)},
$$

donde por convención $1/\infty=0$.

**Observación**: 

- Un valor mas grande de $C_C^{\mathrm{norm}}(v)$ indica un nodo que está mas "cerca" de todos los demás.

- Para $C_{\mathrm{harm}}$ los nodos lejanos contribuyen poco ($1/d$ pequeño), de modo que la medida es robusta cuando el grafo no es conexo.

::: {.callout-tip title="En redes de interacción"}
En ecología, si una perturbación (como una enfermedad) se propaga a través de interacciones, un nodo con alta cercanía puede afectar rápidamente a muchos otros vía efectos indirectos.
:::

::: {.callout-warning title="Ejemplo"}
Consideremos el grafo conexo "estrella" $K_{1,3}$: un nodo central conectado a tres hojas.

```{tikz}
%| echo: false
%| fig-align: center
%| out-width: "90%"
\usetikzlibrary{arrows.meta}
\tikzset{
  base/.style={circle, draw, thick, minimum size=7mm, inner sep=0pt},
  nodo/.style={base, fill=blue!15}
}
\begin{tikzpicture}[>=Latex]
  % --- Lado Izquierdo: Grafo (Estrella) ---
  \begin{scope}
    \node[nodo] (c) at (0,0) {c};
    \node[nodo] (l1) at (-1.3,0.9) {1};
    \node[nodo] (l2) at (-1.3,-0.9) {2};
    \node[nodo] (l3) at (1.5,0) {3};
    
    \draw[thick] (c)--(l1);
    \draw[thick] (c)--(l2);
    \draw[thick] (c)--(l3);
  \end{scope}

  % --- Lado Derecho: Texto de distancias ---
  \begin{scope}[xshift=2.8cm]
    \node[align=left, right] at (0,0) {
      \textbf{Distancias:}\\[0.3cm]
      $\bullet$ Desde el centro: $d(c,1)=d(c,2)=d(c,3)=1$.\\[0.2cm]
      $\bullet$ Desde la hoja 1:\\[0.1cm]
      \quad $d(1,c)=1$, $d(1,2)=2$, $d(1,3)=2$.\\[0.2cm]
      $\bullet$ Desde la hoja 2:\\[0.1cm]
      \quad $d(2,c)=1$, $d(2,1)=2$, $d(2,3)=2$.\\[0.2cm]
      $\bullet$ Desde la hoja 3:\\[0.1cm]
      \quad $d(3,c)=1$, $d(3,2)=2$, $d(3,1)=2$.

    };
  \end{scope}
\end{tikzpicture}

```

**Cálculo normalizado ($n=4$):**

$$
C_C^{\mathrm{norm}}(c)=\frac{3}{1+1+1}=1,\qquad
C_C^{\mathrm{norm}}(1)=\frac{3}{1+2+2}=\frac{3}{5}=0.6.
$$
lo que nos dice que el centro $c$ es el punto desde el cual se llega más rápido al resto. 
:::


## Ejemplo: Centralidad de cercanía en una red planta--polinizador

Retomamos la red bipartita de la sección anterior: plantas $\{p_1,p_2,p_3,p_4\}$
y polinizadores $\{a_1,a_2,a_3\}$.

```{tikz}
%| echo: false
%| fig-align: center
%| out-width: "55%"
\usetikzlibrary{arrows.meta}
\tikzset{
  base/.style={circle, draw, thick, minimum size=7mm, inner sep=0pt},
  planta/.style={base, fill=green!30},
  animal/.style={base, fill=brown!40},
  edge/.style={thick},
  lab/.style={font=\small\bfseries}
}
\begin{tikzpicture}[>=Latex, node distance=0.8cm, scale=0.9]
  \node[lab] at (-2.2,1.9) {Plantas};
  \node[lab] at ( 2.2,1.9) {Polinizadores};
  \node[planta] (p1) at (-2, 1.1) {$p_1$};
  \node[planta] (p2) at (-2, 0.3) {$p_2$};
  \node[planta] (p3) at (-2,-0.5) {$p_3$};
  \node[planta] (p4) at (-2,-1.3) {$p_4$};
  \node[animal] (a1) at ( 2, 0.7) {$a_1$};
  \node[animal] (a2) at ( 2,-0.1) {$a_2$};
  \node[animal] (a3) at ( 2,-0.9) {$a_3$};
  \draw[edge] (p1)--(a1);
  \draw[edge] (p1)--(a2);
  \draw[edge] (p2)--(a2);
  \draw[edge] (p2)--(a3);
  \draw[edge] (p3)--(a2);
  \draw[edge] (p4)--(a3);
\end{tikzpicture}
```

Observemos que **el grafo es conexo** pues existe un camino entre
cualquier par de especies, así que todas las distancias son finitas y la cercanía
está bien definida, de modo que no hace falta recurrir a la versión armónica para los cálculos.

Calculemos la tabla de distancias geodésicas sobre el grafo bipartito completo. Por ejemplo, $p_1$ y $p_4$ no comparten polinizador, y su (único) camino más corto es
$$
p_1 - a_2 - p_2 - a_3 - p_4, \qquad \Longrightarrow \qquad d(p_1,p_4)=4.
$$

La tabla de distancias geodésicas (donde se ha añadido en la última columna la suma del renglón) es:
$$
\begin{array}{c|ccccccc|c}
 d & p_1 & p_2 & p_3 & p_4 & a_1 & a_2 & a_3 & \textstyle\sum_{u} d(v,u)\\ \hline
p_1 & 0 & 2 & 2 & 4 & 1 & 1 & 3 & 13\\
p_2 & 2 & 0 & 2 & 2 & 3 & 1 & 1 & 11\\
p_3 & 2 & 2 & 0 & 4 & 3 & 1 & 3 & 15\\
p_4 & 4 & 2 & 4 & 0 & 5 & 3 & 1 & 19\\
a_1 & 1 & 3 & 3 & 5 & 0 & 2 & 4 & 18\\
a_2 & 1 & 1 & 1 & 3 & 2 & 0 & 2 & 10\\
a_3 & 3 & 1 & 3 & 1 & 4 & 2 & 0 & 14
\end{array}
$$

Como cada paso alterna de gremio, las distancias **planta--planta** y
**animal--animal** son pares, y las **planta--animal**, impares.

Como $n=7$, la cercanía normalizada es
$$C_C^{\mathrm{norm}}(v)=\dfrac{n-1}{\sum_{u} d(v,u)}=\dfrac{6}{\sum_{u} d(v,u)}:$$

| Especie | $\sum_{u} d(v,u)$ | $C_C^{\mathrm{norm}}$ |
|:--:|:--:|:--:|
| $a_2$ | $10$ | $6/10=0.60$ |
| $p_2$ | $11$ | $6/11\approx 0.55$ |
| $p_1$ | $13$ | $6/13\approx 0.46$ |
| $a_3$ | $14$ | $6/14\approx 0.43$ |
| $p_3$ | $15$ | $6/15=0.40$ |
| $a_1$ | $18$ | $6/18\approx 0.33$ |
| $p_4$ | $19$ | $6/19\approx 0.32$ |

::: {.callout-tip title="Interpretación ecológica"}
El polinizador generalista $a_2$ es la especie **más cercana** a toda la red:
alcanza al resto en el menor número de pasos, de modo que una perturbación que
lo afecte (o que se propague desde él) llegaría más rápido al resto del sistema.
Entre las plantas, $p_2$ es la **más central**, porque es la única que enlaza a los
dos polinizadores ($a_2$ y $a_3$). En el extremo opuesto, la planta $p_4$ y
el polinizador $a_1$ son los más **periféricos**: cada uno es un especialista
unido a un único socio en el borde de la red, y por eso es el más lento en
alcanzar (o ser alcanzado por) las demás especies.
:::

## En R con `bipartite` / `igraph`: cercanía

```{r}
#| message: false
#| warning: false

# Retomemos la misma red del ejemplo anterior (plantas en renglones, polinizadores en columnas)
web <- matrix(c(
  1, 1, 0,
  0, 1, 1,
  0, 1, 0,
  0, 0, 1
), nrow = 4, byrow = TRUE,
   dimnames = list(c("p1","p2","p3","p4"),
                   c("a1","a2","a3")))

# bipartite reescala la cercanía a [0,1] (Martín González et al. 2010):
# el orden coincide con la tabla, pero el valor absoluto no.
specieslevel(web, index = "closeness")

# Usamos ahora igraph para reproducir EXACTAMENTE la tabla (como en la definición estándar de Teoría de Grafos):
library(igraph)

# Grafo desde la lista de aristas (no depende del nombre de la función de incidencia):
aristas <- data.frame(
  from = c("p1","p1","p2","p2","p3","p4"),
  to   = c("a1","a2","a2","a3","a2","a3")
)
g <- graph_from_data_frame(aristas, directed = FALSE)

# igraph:: explícito porque 'sna' (que carga bipartite) también tiene closeness():
igraph::closeness(g, normalized = TRUE)    # a2=0.60, p2≈0.545, p1≈0.462, ...
```

`igraph` devuelve $(n-1)/\sum_u d(v,u)$, que es justo la columna $C_C^{\mathrm{norm}}(v)$ de la tabla. 

**Observación:** 

Es importante resaltar que **hay que saber qué normalización aplica cada función** de `R` antes de interpretar el número.


## Centralidad de intermediación (Betweenness)


::: {.callout-note title="Definición"}
Sea $\sigma_{st}$ el número de caminos más cortos entre $s$ y $t$, y $\sigma_{st}(v)$ los que pasan por $v$ como vértice interno. En grafos no dirigidos es natural sumar sobre pares no ordenados:

$$
C_B(v)=\sum_{\substack{s<t\\ s\neq v,\ t\neq v}} \frac{\sigma_{st}(v)}{\sigma_{st}}.
$$
:::

**Normalización común** (no dirigida): dividir por $(n-1)(n-2)/2$.

::: {.callout-tip title='Interpretación ("conectores")'}
Un nodo es "central" si aparece frecuentemente en caminos más cortos entre otros.

Una especie con alta intermediación puede conectar subcomunidades (módulos) o rutas de flujo (por ejemplo: movimiento de polen, transmisión de parásitos).

En una red **mutualista**, una planta con muchas visitas (alto grado) puede tener **baja intermediación** si está dentro de un módulo denso; una especie "rara" con pocas interacciones puede conectar módulos (alta intermediación).

:::

::: {.callout-warning title="Ejemplo"}

Grafo de una "corbata de moño" con dos triángulos que comparten el nodo 3:

```{tikz}
%| echo: false
%| fig-align: center
%| out-width: "85%"
\usetikzlibrary{arrows.meta}
\tikzset{
  base/.style={circle, draw, thick, minimum size=7mm, inner sep=0pt},
  nodo/.style={base, fill=blue!15}
}
\begin{tikzpicture}[>=Latex, scale=1.0]
  % --- Lado Izquierdo: Grafo (Corbata de moño) ---
  \begin{scope}
    \node[nodo] (1) at (-1.4, 0.8) {1};
    \node[nodo] (2) at (-1.4,-0.8) {2};
    \node[nodo] (3) at ( 0.0, 0.0) {3};
    \node[nodo] (4) at ( 1.4, 0.8) {4};
    \node[nodo] (5) at ( 1.4,-0.8) {5};
    % Triángulo izquierdo
    \draw[thick] (1)--(2);
    \draw[thick] (1)--(3);
    \draw[thick] (2)--(3);
    % Triángulo derecho
    \draw[thick] (4)--(5);
    \draw[thick] (4)--(3);
    \draw[thick] (5)--(3);
  \end{scope}

  % --- Lado Derecho: Texto y Fórmulas ---
  \begin{scope}[xshift=2.8cm, yshift=0.2cm]
    \node[align=left, right] at (0,0) {
      \textbf{Paso 1: pares relevantes}\\[0.2cm]
      Para $C_B(3)$, buscamos pares $(s,t)$ con $s,t\neq 3$:\\[0.15cm]
      \quad $\{1,2,4,5\} \Rightarrow \binom{4}{2}=6 \text{ pares.}$\\[0.4cm]
      \textbf{Paso 2: caminos más cortos}\\[0.2cm]
      $\bullet$ Entre 1 y 2: camino directo 1--2 (no pasa por 3).\\[0.15cm]
      $\bullet$ Entre 4 y 5: camino directo 4--5 (no pasa por 3).\\[0.15cm]
      $\bullet$ Entre $\{1,2\}$ y $\{4,5\}$: el camino más corto siempre\\[0.05cm]
      \quad pasa por 3.
    };
  \end{scope}
\end{tikzpicture}
```

**Cálculo** (contando pares no ordenados):

$$
C_B(3)=1\,(1\leftrightarrow 4)+1\,(1\leftrightarrow 5)+1\,(2\leftrightarrow 4)+1\,(2\leftrightarrow 5)=4.
$$

Para los nodos $1,2,4,5$, la intermediación es 0 (no están "entre" otros pares).

Lo anterior indica que el nodo 3 es un **conector** entre dos **módulos**; su pérdida puede **fragmentar la red**, aun si otros nodos tienen grados similares dentro de su módulo.

:::


## Ejemplo: Centralidad de intermediación en una red planta--polinizador

Usamos la misma red planta--polinizador.

```{tikz}
%| echo: false
%| fig-align: center
%| out-width: "55%"
\usetikzlibrary{arrows.meta}
\tikzset{
  base/.style={circle, draw, thick, minimum size=7mm, inner sep=0pt},
  planta/.style={base, fill=green!30},
  animal/.style={base, fill=brown!40},
  edge/.style={thick},
  lab/.style={font=\small\bfseries}
}
\begin{tikzpicture}[>=Latex, node distance=0.8cm, scale=0.9]
  \node[lab] at (-2.2,1.9) {Plantas};
  \node[lab] at ( 2.2,1.9) {Polinizadores};
  \node[planta] (p1) at (-2, 1.1) {$p_1$};
  \node[planta] (p2) at (-2, 0.3) {$p_2$};
  \node[planta] (p3) at (-2,-0.5) {$p_3$};
  \node[planta] (p4) at (-2,-1.3) {$p_4$};
  \node[animal] (a1) at ( 2, 0.7) {$a_1$};
  \node[animal] (a2) at ( 2,-0.1) {$a_2$};
  \node[animal] (a3) at ( 2,-0.9) {$a_3$};
  \draw[edge] (p1)--(a1);
  \draw[edge] (p1)--(a2);
  \draw[edge] (p2)--(a2);
  \draw[edge] (p2)--(a3);
  \draw[edge] (p3)--(a2);
  \draw[edge] (p4)--(a3);
\end{tikzpicture}
```

Esta red tiene $n=7$ especies. Para cada especie $v$, la intermediación suma, sobre los
$\binom{6}{2}=15$ pares de especies restantes, la fracción de caminos más cortos
que pasan por $v$. <!-- Como esta red es un árbol, -->
En esta red entre cada par hay un **único**
camino más corto, así que cada par aporta exactamente $0$ o $1$.

**Cálculo para el polinizador generalista $a_2$.**

*Paso 1 --- pares relevantes.* Los $\binom{6}{2}=15$ pares entre
$\{p_1,p_2,p_3,p_4,a_1,a_3\}$.

*Paso 2 --- ¿cuáles pasan por $a_2$?* El camino más corto **no** pasa por $a_2$
solo en $4$ casos: los pares unidos por una arista directa
---$(p_1,a_1)$, $(p_2,a_3)$, $(p_4,a_3)$--- y el par $(p_2,p_4)$, que se conecta
a través de $a_3$. En los $15-4=11$ pares restantes, el único camino más corto
pasa por $a_2$. Por lo tanto
$$
C_B(a_2)=11.
$$

Repitiendo el conteo para las demás especies se obtiene:

| Especie | $C_B(v)$ | $C_B^{\mathrm{norm}}=C_B/15$ |
|:--:|:--:|:--:|
| $a_2$ | $11$ | $0.73$ |
| $p_2$ | $8$  | $0.53$ |
| $p_1$ | $5$  | $0.33$ |
| $a_3$ | $5$  | $0.33$ |
| $p_3$ | $0$  | $0.00$ |
| $p_4$ | $0$  | $0.00$ |
| $a_1$ | $0$  | $0.00$ |

(La normalización divide entre $(n-1)(n-2)/2 = 15$.)

::: {.callout-tip title="Interpretación ecológica"}
El polinizador generalista $a_2$ es, con mucho, el principal **conector** de la
red: su pérdida fragmentaría casi todas las rutas de flujo (polen, patógenos)
entre especies. La planta $p_2$ ocupa el segundo lugar porque es la única que
une a los dos polinizadores, actuando como puente hacia el subgrupo de $a_3$ y
$p_4$. Las especies $p_1$ y $a_3$ solo son intermediarias como **puerta de
entrada** obligada a un especialista colgante ---$p_1$ hacia $a_1$, $a_3$ hacia
$p_4$---. Finalmente, $p_3$, $p_4$ y $a_1$ tienen intermediación $0$: son
especies de **grado 1**, y un vértice de grado 1 nunca puede ser nodo interno de
un camino más corto.
:::

**Observación:**

Comparemos lo anterior con la centralidad de grado: $p_1$ y $p_2$ tienen el **mismo grado**
($2$), pero $p_2$ supera a $p_1$ tanto en cercanía como en intermediación,
porque enlaza a los dos polinizadores en vez de a uno solo. 

Este es un ejemplo concreto de por qué "no hay una centralidad mejor": cada una responde una
pregunta distinta sobre la posición de la especie en la red.


<!-- 
## Centralidad de vector propio y PageRank

### Centralidad de vector propio (Eigenvector centrality)

**Idea:** "soy importante si mis vecinos son importantes".

Buscamos un vector de centralidades $x\in\mathbb{R}^n_{>0}$ tal que

$$
x_i = \frac{1}{\lambda}\sum_{j\sim i} x_j.
$$

En forma matricial:

$$
Ax = \lambda x.
$$

Se usa el **autovector dominante** (asociado al mayor autovalor $\lambda_{\max}$).

::: {.callout-tip title="Interpretación ecológica"}
No basta tener muchas interacciones: importa **con quién** interactúas.

- Conectarte a especies muy conectadas aumenta tu centralidad.
- Captura un tipo de "posición en el núcleo" (core) de la red.
:::

### Cálculo: método de potencias (intuición computacional)

**Método de potencias** (power iteration):

1. Empieza con un vector positivo $x^{(0)}$ (por ejemplo, todos unos).
2. Itera $x^{(k+1)} = A x^{(k)}$.
3. Normaliza en cada paso (por ejemplo, divide por $\|x^{(k+1)}\|$).

Bajo condiciones generales (grafo conexo), $x^{(k)}$ converge al autovector dominante.

::: {.callout-note title="¿Por qué esto tiene sentido?"}
Multiplicar por $A$ suma "influencia" de vecinos. Repetirlo acumula influencia a **distancias mayores** (vecinos de vecinos, etc.).
:::

### Ejemplo 4: vector propio en la estrella $K_{1,3}$

En la estrella, por simetría todas las hojas tienen la misma centralidad.


Sea $x_c$ la centralidad del centro y $x_\ell$ la de cada hoja.

Ecuaciones $Ax=\lambda x$:

- Para una hoja: $\lambda x_\ell = x_c$ (solo vecina al centro).
- Para el centro: $\lambda x_c = x_1+x_2+x_3 = 3x_\ell$.

Combinando:

$$
\lambda(\lambda x_\ell)=3x_\ell \Rightarrow \lambda^2=3 \Rightarrow \lambda=\sqrt{3}.
$$

Entonces $x_c=\lambda x_\ell = \sqrt{3}\,x_\ell$.

::: {.callout-tip title="Interpretación"}
El centro es más central no solo por su grado, sino porque concentra la "influencia" de todas las hojas.
:::

-->

<!--

::: {.callout-tip title="Distancias en una red bipartita"}
Al medir distancias en el grafo bipartito, los caminos **alternan de gremio**
en cada paso: la distancia entre dos plantas es siempre par (planta–animal–planta…)
y entre planta y animal, impar. Por eso, la cercanía y la intermediación entre
especies del *mismo* gremio se transmiten necesariamente a través de especies
del *otro* gremio, que actúan como intermediarias obligadas. Esto vuelve
especialmente interpretable la intermediación: un polinizador con alta
$C_B$ es una vía de conexión difícilmente sustituible entre plantas.
:::
-->

## En R con `bipartite` / `igraph`: intermediación

```{r}
#| message: false
#| warning: false

# Retomemos la misma red del ejemplo anterior (plantas en renglones, polinizadores en columnas)
web <- matrix(c(
  1, 1, 0,
  0, 1, 1,
  0, 1, 0,
  0, 0, 1
), nrow = 4, byrow = TRUE,
   dimnames = list(c("p1","p2","p3","p4"),
                   c("a1","a2","a3")))


# bipartite devuelve la intermediación reescalada a $[0,1]$ (dividida entre el máximo)
# los valores difieren, pero el ranking es idéntico: a2 = 1 encabeza, los especialistas colgantes = 0
specieslevel(web, index = "betweenness")

# Usamos ahora igraph para reproducir EXACTAMENTE los valores sin normalizar (como en la definición estándar de Teoría de Grafos):
library(igraph)

# Grafo desde la lista de aristas (no depende del nombre de la función de incidencia):
aristas <- data.frame(
  from = c("p1","p1","p2","p2","p3","p4"),
  to   = c("a1","a2","a2","a3","a2","a3")
)
g <- graph_from_data_frame(aristas, directed = FALSE)

igraph::betweenness(g)   # a2=11, p2=8, p1=5, a3=5, p3=p4=a1=0
```

`igraph` devuelve intermediación sin normalizar, que es justo la columna $C_B(v)$ de la tabla.

**Observación:** 

Aquí como en el cálculo de cercanía, es importante resaltar que **hay que saber qué normalización aplica cada función** de `R` antes de interpretar el número.


## Resumen comparativo (qué captura cada centralidad)


| Métrica |  Definición | Pregunta matemática | Lectura ecológica típica |
|---|---|---|---|
| Grado $C_D(v)$ | $\deg(v)$  | ¿Cuántos vecinos directos tengo? | Diversidad de socios directos / Generalismo. |
| Cercanía $C_C(v)$ | Inverso de la distancia total al resto | ¿Qué tan pequeña es mi distancia promedio al resto? | Accesibilidad global; rapidez potencial de propagación de perturbaciones / efectos indirectos. |
| Intermediación $C_B(v)$ | Fracción de geodésicas que pasan por $v$ | ¿Cuántos caminos más cortos pasan por mí? | Conexión entre grupos / rutas cortas; "puente" funcional; control de flujo entre grupos. |
<!--| Vector propio | |¿Estoy conectado a nodos conectados? | Pertenencia al núcleo; influencia recursiva; relevancia estructural. |-->


::: {.callout-tip title="🍃 ¿Qué especie clave señala cada centralidad?"}
| Centralidad | ¿Qué tipo de especie clave detecta? |
|---|---|
| Grado $C_D$ | La más **generalista**: muchos socios directos |
| Cercanía $C_C$ | La mejor posicionada para que un efecto se **propague rápido** por toda la red |
| Intermediación $C_B$ | El **puente** entre grupos: su pérdida fragmenta las rutas de la red |

Cada una responde una pregunta distinta, así que **no hay una "mejor" centralidad**:
una misma especie puede ser central para una y periférica para otra.
:::



<!-- 
## Ejercicios para la sesión

### Ejercicio 1: grado en una matriz bipartita

Sea la siguiente matriz de incidencia (planta–polinizador):

$$
\begin{array}{c|cccc}
   & a_1 & a_2 & a_3 & a_4\\ \hline
p_1& 1   & 1   & 0   & 0\\
p_2& 0   & 1   & 1   & 0\\
p_3& 0   & 1   & 0   & 0\\
p_4& 0   & 0   & 1   & 1
\end{array}
$$

**Actividad:**

1. Calcula el grado de cada planta y de cada polinizador.
2. Identifica especies generalistas y especialistas.
3. Discute: ¿qué sesgos de muestreo podrían inflar/deflacionar el grado observado?

### Ejercicio 2: cercanía en un camino

Considerar el camino de 5 vértices $1-2-3-4-5$.

**Actividad:**

1. Construir la tabla de distancias $d(i,j)$.
2. Calcular $C_C^{\mathrm{norm}}(i)$ para cada vértice.
3. Interpretar ecológicamente si estos vértices fueran especies en una cadena trófica simplificada (sin dirección).

::: {.callout-note title="Nota"}
En un camino, el nodo central (aquí el 3) suele maximizar cercanía.
:::

### Ejercicio 3: intermediación en un "puente"

Considerar el grafo formado por dos cuadrados unidos por un solo vértice:


**Actividad:**

1. Sin calcular todo, argumentar qué nodo(s) deben tener mayor $C_B$.
2. Calcular $C_B(5)$ contando pares $(s,t)$ y caminos más cortos.
3. Interpretar el rol de 5 como "conector" entre subredes.

### Ejercicio 4: vector propio por iteración

Sea el grafo con matriz de adyacencia

$$
A=\begin{pmatrix}
0&1&1&0\\
1&0&1&0\\
1&1&0&1\\
0&0&1&0
\end{pmatrix}
$$

**Actividad:**

1. Empezar con $x^{(0)}=(1,1,1,1)^\top$.
2. Calcular $x^{(1)}=Ax^{(0)}$ y $x^{(2)}=Ax^{(1)}$.
3. Normalizar (por ejemplo, dividir por el máximo) y comparar componentes.
4. ¿Qué nodo cree que tendrá mayor centralidad de vector propio? **¿Por qué?**

::: {.callout-note title="Nota"}
El nodo 3 conecta un "triángulo" con una hoja (4). Eso suele aumentar su influencia espectral.
:::

### Ejercicio 5: comparar centralidades en una red ecológica

Tomar la red del Ejemplo 1 (planta–polinizador).

**Actividad:**

1. Calcular $C_D$ para todas las especies.
2. Calcular $C_C^{\mathrm{norm}}$ para todas las especies (usa distancias en el grafo bipartito).
3. Sin hacer todos los cálculos, argumentar qué especie espera que tenga mayor $C_B$.
4. Discutir: si eliminamos $a_2$, ¿qué cambia en conectividad y en rutas cortas?

::: {.callout-tip title="Sugerencia"}
Dibujar primero el grafo y detecta si hay "cuellos de botella" (nodos cuya eliminación desconecta muchos pares).
:::

### Lecturas sugeridas

- Freeman, L. C. (1979). Centrality in social networks: Conceptual clarification. *Social Networks*.
- Borgatti, S. P. (2005). Centrality and network flow. *Social Networks*.
- Newman, M. E. J. (2010). *Networks: An Introduction*. (Capítulos de centralidad).
- Bonacich, P. (1987). Power and centrality: a family of measures. *American Journal of Sociology*.
- Page, L., Brin, S., Motwani, R., & Winograd, T. (1999). The PageRank citation ranking: Bringing order to the web.
- Dormann, C. F. et al. (2009). Indices, graphs and null models: analyzing bipartite ecological networks. *The Open Ecology Journal*.

### Apéndice: cálculo en R (`igraph`)

Para una red (unimodal) en `igraph`, retomando la matriz de adyacencia del Ejercicio 4:

```{r}
#| message: false

library(igraph)

A <- matrix(c(
  0,1,1,0,
  1,0,1,0,
  1,1,0,1,
  0,0,1,0
), nrow = 4, byrow = TRUE)

g <- graph_from_adjacency_matrix(A, mode = "undirected")

degree(g)
closeness(g, normalized = TRUE)
betweenness(g, normalized = TRUE)
eigen_centrality(g)$vector
page_rank(g, damping = 0.85)$vector
```

**Nota**: para redes bipartitas, se recomienda analizar el grafo bipartito sin proyectar (cuando sea posible) y comparar con proyecciones con cuidado.

-->
